【裁判字號】    95,訴,1477
【裁判日期】    950728
【裁判案由】    塗銷抵押權登記等
【裁判全文】
臺灣臺中地方法院民事判決  95年度訴字第1477號
原      告  甲○○
訴訟代理人  林永祥  律師
複  代理人  朱從龍  律師
被      告  乙○○
上列當事人間請求履行契約事件，本院於民國95年7月19 日言詞
辯論終結，判決如下：
    主      文
被告應將坐落台中縣梧棲鎮○○段六九－一地號土地，暨地上建
物即七三九建號（即門牌號碼：台中縣梧棲鎮○○路○段四一二
號房屋）所有權全部，移轉登記並交付予原告。
訴訟費用由被告負擔。
    事實及理由
一、本件被告未於最後言詞辯論期日到場，核無民事訴訟法第38
    6 條所列各款情形，爰依原告聲請，由其一造辯論而為判決
    。
二、本件原告起訴主張：伊於民國（下同）95年1月14 日透過被
    告之代理人即訴外人洪寶卿，與被告簽訂不動產買賣契約書
    （即原證二，下稱系爭買賣契約），並約定以新台幣（下同
    ）370萬元購買被告所有位於台中縣梧棲鎮○○段69之1地號
    之土地及其上門牌號碼為台中縣梧棲鎮○○路○段412 號之
    建物（下稱系爭房屋），同日原告並已依系爭買賣契約第 3
    條第1項交付定金30萬元予被告收受。而依系爭買賣契約第4
    條約定被告應於同年1月27 日備妥文件履行移轉登記手續，
    依第3條第3項約定被告最遲應於同年3月5日前交付系爭房屋
    予原告。且本件買賣契稅已於同年4月7日由原告繳納（即原
    證九）、土地增值稅亦於同年5月30 日由被告繳納完畢（即
    原證十），原告亦業已依系爭買賣契約第3條第2項之約定辦
    妥貸款，以清償被告對於銀行之借款。詎被告迄今遲未依約
    辦理移轉登記，及交付系爭房屋，經原告催告仍置之不理。
    爰依買賣契約之法律關係，請求被告履行移轉登記及交屋義
    務。訴之聲明：如主文第1項所示。
三、被告對於與原告訂有系爭買賣契約，及已收受定金30萬元之
    票，並不爭執。惟以，依系爭買賣契約書附約部分之約定，
    被告有權拆除系爭房屋頂樓之招牌及搬除該屋內非固定式裝
    潢、家具等動產。然被告為履行交屋手續而前往系爭房屋進
    行上開拆除、搬遷行為時，竟遭原告拒絕。據此，被告乃將
    系爭支票交還而未向付款人為付款之提示，並以原告之上開
    行為違反兩造契約之約定，而為解除買賣契約之意思表示，
    是原告主張被告無故不履行兩造約定之相關義務顯不足採信
    。且按原告阻擋被告上開拆除、搬遷權利之行使，業已有債
    務不履行之情事，被告就其行為自得援引民法第264 條規定
    為同時履行之抗辯，拒絕履行原告之本件之請求等語，資為
    抗辯。答辯聲明：原告之訴駁回。
四、按當事人互相表示意思一致者，無論其為明示或默示，契約
    即為成立。又稱買賣者，謂當事人約定一方移轉財產權於他
    方，他方支付價金之契約。當事人就標的物及其價金互相同
    意時，買賣契約即為成立。民法第153條第1項、第345 條，
    分別定有明文。本件兩造於95年1月14 日簽訂系爭買賣契約
    書，原告並於同日交付面額30萬元之支票予被告收執，以為
    定金之用等情，業據兩造陳明，並有原告提出之卷附系爭買
    賣契約書影本及支票影本（即證四）各1 紙可稽。是本件兩
    造已就價金及標的物，互為意思表示之合致已明。故而，兩
    造間存有買賣契約，原告為系爭房屋之買受人，被告則為出
    賣人之事實，可堪信為真實。
五、按以，契約成立、生效後，即生拘束力，包括形式之拘束力
    （即當事人不得任意撤回或解消契約）及實質之拘束力（即
    當事人所約定之內容，拘束雙方當事人，對締結契約的雙方
    當事人而言，具有與實定法相同的法律規範效力）。本件兩
    造間既存有系爭買賣契約，則雙方當事人自當受契約內容之
    拘束，不得任意反悔、撤銷（最高法院20年上字第1941號判
    例要旨參照）。此即，契約自由原則，此與契約原則（即契
    約內容之發生、變更、結束，原則上須經雙方當事人同意）
    結合，為債之關係於私法自治領域之重要內涵。綜上而論，
    本件被告基於兩造之約定或法律之規定，可為解除系爭買賣
    契約外，自應受系爭買賣契約之拘束。而依被告上開之抗辯
    ，似依系爭買賣契約之「附約」主張原告違反上開義務，而
    為解除系爭買賣，進而不受系爭買賣之契約拘束，而不負出
    賣人之義務。是本件茲應予審究者，厥為原告無違反被告主
    張之上開義務？若有違反，則上開義務之性質為何？被告可
    否依此，而為解除契約或為同時履行抗辯之主張？
六、次按，對於物有事實上之管領力者，為占有，民法第940 條
    定有明文。由此可知，占有係指對物之事實上之管領力，被
    管領之物（包括動產及不動產），稱占有物，為占有之客體
    ，管領其物之人，稱占有人，為占有之主體。而稱對於物有
    事實上之管領力者，指對於物得為支配，排除他人的干涉之
    謂，占有為社會事實，須依社會觀念斟酌外部可以認識的空
    間關係、時間關係，而為認定。空間關係，指人與物在場合
    須有一定的結合關係，足認其物為某人事實上所管領。例如
    居住於房屋，耕作於土地，存放物品於保險箱等。時間關係
    ，指人與物在時間上須有相當的繼續性，足認其物為某人事
    實上所管領，其僅具短暫性的，不成立占有，例如在公園坐
    臥長椅。占有雖然是動產物權的公示方法，但並不是唯有動
    產才會發生交付的問題。如不動產買賣，出賣人除有移轉登
    記義務外，尚負有交付標的物之義務（民法第348條第1項參
    照）。在不動產占有的移轉（民法第946 條參照），無法像
    動產一般移動到受讓人之所在。買受人是否取得不動產占有
    ，唯有取決於社會觀念與交易觀念。如不動產為房屋，房屋
    大門鎖鑰通常代表對房屋的事實上管領力，出賣人若將鎖鑰
    交付買受人，不僅買受人取得鎖鑰直接占有，房屋的占有亦
    隨同移轉。本件被告並亦將系爭房屋之鎖鑰交付原告乙情，
    業據被告陳明（本院95年6月28 日審理筆錄），則依上說明
    ，被告顯未交付系爭房屋予原告甚明。換言之，原告既未取
    得系爭房屋之占有，則何來拒絕被告取得置於系爭房屋內之
    非固定式裝潢、家具等動產及拆除系爭房屋頂樓之招牌，進
    而違反系爭買賣契約義務之可能。故而，被告此部分所辯即
    無從足採信，則被告據此而為解除契約或同時履行之抗辯，
    即顯屬無據，自無可採。至被告另稱原告曾打電話予伊，表
    示如被告不賣系爭房屋，即將支票退還予原告（即原告合意
    解除系爭買賣契約）乙情，已為原告否認，被告對此亦未提
    出證據，以供審認。是被告據此而為系爭買賣契約已合意解
    除之抗辯，亦屬無據。
七、末按，物之出賣人，負交付其物於買受人，並使其取得該物
    所有權之義務。不動產物權，依法律行為而取得設定、喪失
    、及變更者，非經登記，不生效力。民法第348條第1項、第
    758 條，分別定有明文。本件被告為系爭房屋之出賣人，原
    告為買受人，被告既未將系爭房屋移轉登記及交付予原告，
    業如前述，則原告本於系爭買賣契約而為移轉登記及交付系
    爭房屋之請求，洵屬適法，為有理由，應予准許，爰為判決
    如主文第1項所示。
八、據上論結，原告之訴為有理由，依民事訴訟法第385條第1項
    前段、第78條，判決如主文。
中    華    民    國    95    年    7     月    28    日
                  民事第四庭    法  官  陳添喜
正本係照原本作成。
如對本判決上訴，須於判決送達後20日內向本院提出上訴狀。
中    華    民    國    95    年    7     月    28    日
                                書記官


司法院資訊處製作；財團法人民間司法改革基金會備份。
